【裁判字號】    94,訴,4059
【裁判日期】    950926
【裁判案由】    新型專利異議
【裁判全文】
臺北高等行政法院判決
                                     94年度訴字第04059號
                              .
原      告  鼎沛股份有限公司
代  表  人  甲○○（董事長）
被      告  經濟部智慧財產局
代  表  人  蔡練生（局長）
訴訟代理人  丁○○
參  加  人  能緹精密工業股份有限公司
代  表  人  乙○○（董事長）
訴訟代理人  丙○○
上列當事人間因新型專利異議事件，原告不服經濟部中華民國94
年10月25日經訴字第09406137540號訴願決定，提起行政訴訟，
並經本院裁定命參加人獨立參加本件被告之訴訟。本院判決如下
：
    主  文
原告之訴駁回。
訴訟費用由原告負擔。
    事  實
一、事實概要：原告於民國（以下同）91年05月31日以「散熱片
    組裝結構改良」向被告申請新型專利，經被告編為第000000
    00號審查，准予專利。公告期間，參加人能緹精密工業股份
    有限公司以其違反核准審定時專利法第27條（應指同法第10
    5條準用第27條之規定）、第97條、第98條第1項第1款、第2
    項及第98條之1之規定，對之提起異議。案經被告審查，於9
    4年03月16日（94）智專三(二)04066字第09420234010號專利
    異議審定書為「異議成立，應不予專利」之處分。原告不服
    ，提起訴願，經訴願決定駁回，原告猶未甘服，遂向本院提
    起行政訴訟。本院因認本件撤銷訴訟之結果，參加人之權利
    或法律上利益將受損害，乃依行政訴訟法第42條第1項規定
    ，依職權裁定命參加人獨立參加本件被告之訴訟。
二、兩造聲明：
  (一)原告未於言詞辯論期日到場，依其起訴狀所載聲明如下：
  1.原處分及訴願決定均撤銷，並命被告應就原告93年01月09日
    之新型專利異議申請作成異議不成立之行政處分。
  2.訴訟費用由被告負擔。
  (二)被告聲明：
  1.駁回原告之訴。
  2.訴訟費用由原告負擔。
  (三)參加人聲明:
  1.駁回原告之訴。
  2.訴訟費用由原告負擔。
三、兩造之主張：
甲、原告主張：
  (一)系爭案在裝置、構造及所產生之功效上，具有產業上之利用
    性，且具有進步性:
  1.按專利法第97條規定「稱新型者，謂對物品之形狀、構造或
    裝置之創作或改良」，又申請專利之新型，基本上應滿足產
    業上利用性、新穎性及進步性三項專利要件，始有取得新型
    專利之可能性，復為同法第98條所規定。且由被告所訂定之
    專利審查基準中可知，所謂「產業上利用性」係指可應用在
    產業上之技術手段，該技術手段係為可實施；另「新穎性」
    係指並未違反專利法第98條第1項第1款至第3款規定之情事
    ；所謂「進步性」即不具有專利法第98條第2項規定之情形
    ，即所達成之功效較以往習知之技術突出，所謂較習知技術
    突出，更可由專利審查基準第2-2-19頁得知，在新型所屬之
    技術領域中，加在技術上有微小改進，產生好用或實用，即
    得視為具「有增進某種功效」。
  2.由系爭案申請專利範圍可知，其包括:多數個板片，其邊緣
    形成有摺邊；及多數個榫接機構，其係設於板片之摺邊上，
    且包括有榫接缺口及榫接部，榫接部末端形成有向兩側外擴
    大之凸緣，俾藉由榫接缺口與榫接部及凸緣之相互榫接接合
    ，以將該等板片連續榫接堆疊形成一散熱片者。
  3.原處分亦承認系爭案之構造與引證案在構造上並不相同，系
    爭案仍具「新穎性」，且其並未否認系爭案己改進習知裝置
    之缺點，故由前揭法規及審查基準可知，系爭案無論在裝置
    、構造及所產生之功效上，不但具有產業上之利用性，且具
    有進步性，完全符合新型專利要件；惟被告未審及此，即遽
    以「...二案僅在於其邊緣形成有摺邊之不同而已，然查，
    系爭案之多數榫接機構及榫接缺口與榫接部及凸緣之相互榫
    接合之方式與引證案之接合方式並無二致...」，而撤銷系
    爭案暫准之專利，實令原告難以心服。
  (二)引證案與系爭案之比較下，系爭案具有創作性及實用性，且
    能增進功效:
  1.按「凡對物品之形狀、構造或裝置首先創作合於實用之新型
    者，得依本法申請專利。」「新型專利權範圍，以說明書所
    載之申請專利範圍為準。」分別為專利法第97條、第103條
    之規定，故新型專利之特徵及範圍，以其說明書所載「申請
    專利範圍」為準，且新型專利之創作範圍，係在於物品之形
    狀、構造或裝置作為審查的內容，是以，在認定其構造是否
    首創性，是否合於實用，自應就其申請專利範圍中所述之整
    體創作結構來作為審查的依據，若創作目的裝置構造及空間
    型態上經過巧妙之設計組合，而具有創作性及實用性，並能
    增進功效，自應完全符合新型專利要件，而准予專利。次按
    「新型係運用申請既有之技術或知識，而為熟習該項技術者
    所能輕易完成且未能增進功效時，雖無前項所列情事仍不得
    依本法申請取得新型專利。」為專利法第97條之規定，則新
    型專利並非不可運用既有的技術來改善傳統創作物的組設問
    題，且對運用創作物的改良技術若確可增進製造業或使用者
    的實際組裝或使用功效，並便於熟習該項技術者所能預期之
    一般性技術發展，則該改良技術雖非前所未有的全新發明者
    ，但運用在新型創作物上確為己足稱符合了「產業上利用性
    」、「新穎性」及「進步性」之新型專利要件。
  2.引證案與系爭案之比較，說明如下:
    (1)引證案主要係以卡扣方式，使散熱片結合在一起，與系爭
      案板片間以貼圖方式榫接在一起，兩者之結合方式完全不
      同，即引證案之卡勾係深入卡槽中，與卡槽在不同水平面
      上；反觀系爭案之榫接缺口及榫接部則在同一平面上，可
      知系爭案與引證案之構造完全不同，且系爭案在製造及拆
      卸時皆較引證案容易。
    (2)引證案之散熱片頂端中段係呈下凹之弧形斷面，與系爭案
      板片之頂端呈平直狀，兩者之結構完全不同。
    (3)引證案之卡勾末端並未如系爭案之榫接部末端向外擴大狀
      。
    (4)由系爭案之說明書中可知，系爭案不僅單純將板片接合在
      一起，而是將板片設計成互相接合，且在接合時，較習知
      裝置及引證案方便，此在系爭案再審查時即已提出說明，
      並經被告清楚指出，系爭案與引證案之構造完全不同。
    (5)引證案為方便互相卡扣，而在摺邊與本體間有空隙產生，
      則在導熱時因有「空隙」而無法傳導，及需與散熱源做緊
      密接觸，而造成導熱效率差，進而需要「銲錫補接」及「
      溢錫現象」，如此將會造成焊接面之熱傳導之效率差；反
      觀系爭案因以接合方式互相搭接在一起，不但不會有空隙
      產生，且會增加接觸面積，進而使導熱效果佳。
  3.系爭案具有創作性及實用性，且能增進功效:
    (1)由專利法第97條「稱新型者，謂對物品之形狀、構造或裝
      置之創作或改良」之規定可知，構成新型專利要件者，主
      要在於物品之形狀、構造或裝置之創作或改良；且由行政
      法院74年判字第405號判決「習知之物品而能應用於不同
      之機械或構造者，未嘗不可認為新型」中可知，新型專利
      所指之物品之形狀、構造及裝置者，主要係指物品之整體
      ，且其中之結構不必為前人所未知，只要其結構之變化有
      新穎之處，而其結構合於實用者，即符合其新型要件。
    (2)由前述法條可知，「專利」並非完全不能應用習知技術，
      今系爭案之裝置構造及空間型態上，在經過巧妙之設計組
      合，與引證案之裝置完全不同，因此，系爭案不但具有創
      作性及實用性，且能增進功效，應符合新型專利要件，而
      准予專利。今被告卻在未深入瞭解引證案之內容，即稱「
      ...二案僅在於其邊緣形成有摺邊之不同而已，然查，系
      爭案之多數榫接機構及榫接缺口與榫接部及凸緣之相互榫
      接合之方式與引證案之接合方式並無二致，故系爭案申請
      專利範圍第1項未具進步性」，其係以該引證案之敘述及
      主觀之認定直接作比較，進而認定引證案與系爭案係運用
      相同之技術手段，系爭案不具「進步性」，實令原告難以
      心服。
  (三)所謂首先創作及合於實用，係指將具有改良性、進步性之工
    業技術，表現於現在物品之形狀、構造、裝置上，以提高原
    來物品具有之效果或直接關連之物品功能；因此，系爭案「
    散熱片組裝結構改良」，雖不是非常複雜技術，但確較以往
    技術更具有創作性及突破性，且與引證案之結構完全不同，
    不論是從專利法上鼓勵創作發明之立法旨意，或是客觀之新
    型專利法定要件方面而言，系爭案確實符合新型專利要件，
    ；況如原處分所言「只要運用習知之技術，無論其空間型態
    及所達成之功效完全不同，即無法獲得專利」，則現今業界
    之散熱片只要是組裝方式，皆脫離不了卡扣及榫接兩種方式
    ，但已獲准註冊者不在其數，難道這些已獲准專利，皆應撤
    銷嗎?是否表示被告一開始審查時即有偏差?且引證案亦不能
    獲得專利，更甚者，在引證案公開後所有經改進且運用引證
    案之結構，皆無法獲得「專利」，如此，豈不是與「專利法
    」鼓勵創作發明之旨意背道而馳。
  (四)綜上所陳，系爭案之裝置、構造及所達成之功效，均與引證
    案不同，且系爭案之作用及功效，實具功效上之增進，懇請
    鈞院鑒核，惠賜判決如訴之聲明，以維權益，俾符法制。
乙、被告主張：
  (一)原告訴稱「原處分違反判斷進步性之基本原則及方式」，惟
    引證案之特徵在於該散熱片於其上、下兩端近兩側處，分別
    垂直延伸突設有一組以上的卡扣部，卡扣部皆同向具有卡勾
    與卡槽，俾供各散熱片得以對應扣合，卡勾與卡槽組合形成
    一定之距離間隙，並構成溝槽狀氣流散熱；又系爭案所揭示
    特徵，僅在於其邊緣形成有摺邊不同於引證案，惟多數個榫
    接機構及榫椄缺口與榫椄部及凸緣之相互榫椄合之方式與引
    證案接合方式並無不同，僅在於板片及榫接機構外觀形狀施
    以不同變化，未能增進功效，且為熟悉該項技術者所能輕易
    完成，難謂系爭案具進步性。
  (二)原告訴稱「系爭案以榫接缺口及榫接部在同一平面上，使得
    系爭案於製造及拆卸時較引證案容易」，惟系爭案於製造及
    拆卸時較引證案容易並非為散熱片主要功效，另引證案以卡
    扣方式接合所形成的空隙相較系爭案榫接方式會導致接觸面
    積的減少，並不意涵系爭案榫接方式有增進散熱功效而具進
    步性，故原處分稱系爭案不具進步性非為不適法之處分。
  (三)綜上所述，被告原處分並無違法，敬請駁回原告之訴。
丙、參加人未於言詞辯論期日到場，於本院行準備程序時主張如
    被告所述。
    理  由
一、本件原告經合法通知，未於言詞辯論期日到場，核無行政訴
    訟法第218 條準用民事訴訟法第386 條所列各款情形，爰依
    被告之聲請，由其一造辯論而為判決。
二、按凡對物品之形狀、構造或裝置之創作或改良，而可供產業
    上利用者，得依法申請取得新型專利，固為系爭案核准審定
    時專利法第97條暨第98條第1 項所明定。惟其新型如「係運
    用申請前既有之技術或知識，而為熟習該項技術者所能輕易
    完成且未能增進功效時」，仍不得依法申請取得新型專利，
    復為同法第98條第2 項所明定。而公告中之新型，任何人認
    有違反前揭專利法第97條至第99條規定者，依法得自公告之
    日起3 個月內，備具異議書，附具證明文件，向專利專責機
    關提起異議。從而，系爭專利有無違反專利法情事而應不予
    專利，依法應由異議人附具證據證明之，倘其證據足以證明
    系爭專利有違專利法之規定，自應為異議成立之處分。
三、本件係原告前於91年05月31日以「散熱片組裝結構改良」向
    被告申請新型專利，經被告編為第00000000號審查，准予專
    利。公告期間，參加人以其違反核准審定時專利法第27條、
    第97條、第98條第1 項第1 款、第2 項及第98條之1 之規定
    ，對之提起異議。案經被告審查略以，系爭案多數個榫接機
    構及榫接缺口與榫接部及凸緣之相互榫接合之方式與引證案
    接合方式並無不同，且為熟習該項技術者所能輕易完成，未
    能增進功效，難謂系爭案具進步性。又系爭案申請專利範圍
    第2 項僅就散熱片材質進一步界定；其第3 項界定榫接機構
    之數量及其形狀，均屬可輕易完成且未增進功效；其第4項
    散熱片因榫椄所生間隙而形成流道，已揭示於引證案申請專
    利範圍之第1 項；其第5 、6 項係界定榫椄機構接合相對位
    置、對應數量及將摺邊彎曲成形，亦不具進步性；爰於94年
    03月16日（94）智專三(二)04066 字第09420234010 號專利異
    議審定書為「異議成立，應不予專利」之處分。原告則不服
    ，為如事實欄所載之主張。
四、本院判斷如下：
  (一)按稱新型者，謂對物品之形狀、構造或裝置之創作或改良。
    為系爭專利核准審定時專利法第97條所明定。新型之「構造
    」定義：「指物品內部或其整體之構成，實質表現上大多為
    元件間之安排、配置及相互關係，且此構造之各組成元件並
    非以其原有自身之機能獨立運作稱之」（參考被告制訂之「
    專利審查基準」2-1-1頁）。本件系爭第 00000000號「散熱
    片組裝結構改良」新型專利案，依其申請專利範圍第1 項獨
    立項所載係「一種散熱片組裝結構改良，包括：多數個板片
    ，其邊緣形成有摺邊；及多數個榫接機構，其係設於板片之
    摺邊上，且包括有榫接缺口及榫接部，榫接部末端形成有向
    兩側外擴大之凸緣，俾藉由榫接缺口與榫接部及凸緣之相互
    榫接接合，以將該等板片連續榫接堆疊形成一散熱片。」，
    其餘第2 項至第6 項則為附屬項。而參加人所舉異議證據計
    有：證據一為89年10月01日公告之第0000 0000 號「電腦中
    央處理器散熱結構改良」新型專利案（下稱引證案），附件
    二為系爭案與引證案相同處比較對照表及對照圖；附件三為
    17件美國專利案: 西元2002年11月05日公告第6,474,407 B1
    號「COMPOSITE HEAT SINK WITH HIGH DENS ITY FINS AND
    ASSEMBLING METHOD FOR THE SAME」專利案、西元2002年09
    月10日公告第6,449,160 B1號「RADIAT ION FIN ASSEMBLY
    FOR HEAT SINK OR THE LIKE 」專利案、西元2002年09月10
    日公告第6,446,709 B1號「COMBINATION HEAT RADIATOR 」
    專利案、西元2002年06月11日公告第6,401,810 B1號「RETA
    INING STRUCTURE OF HEAT-RADIATING FINS」專利案、西元
    2002年05月14日公告第6,386,275 B1號「SUR ROUNDING TYP
    E FIN-RETAINING STRUCTURE OF HEAT RADIAT OR 」專利案
    、西元2002年05月07日公告第6,382,307 B1號「DEVICE FOR
    FORMING HEAT DISSIPATING FIN SET」專利案、西元2002年
    01月22日公告第6,340,056 B1號「FLOW CHANN EL TYPE HEA
    T DISSIPATING FIN SET 」專利案、西元2002年01月08日公
    告第6,336,498 B1號「LEAF PIECE STRUCTURE FOR HEAT DI
    SSIPATER」專利案、西元2000年08月15日公告第6,104,609
    號「STRUCTURE COMPUTER CENTRAL PROCESSIN GUNIT HEATD
    ISSIPATER 」專利案、西元1996年09月24日公告第5,558,15
    5 號「COOLING APPARATUS AND ASSEMBLINGME THOD THEREO
     F」專利案、西元1948年01月20日公告第2,434, 676號「CO
    OLING UNIT」專利案、西元2003年08月19日公告第6,607,02
    8 B1號「POSITIONING STRUCTURE FOR HEAT DIS SIPATING
    FINS」專利案、西元2003年09月16日公告第6, 619 ,381 B1
    號「MODULAR HEAT DISSIPATING DEVICE 」專利案、西元20
    02年09月24日公告第6,456,581 B1號「DISK P LAYER OF SI
    MPLIFIED HEAT-DISSIPATING STRUCTURE 」專利案、西元20
    03年02月04日公告第6,515,863 B2號「HEAT-DIS SIPATI NG
    DEVICE FOR PRINTED CIRCUIT BOARD」專利案、西元1997年
    04月15日公告第5,621,244 號「FIN ASSEMBLY FOR AN IN T
    EGRATED CIRCUIT 」專利案、西元1999年03月30日公告第5,
    889,653 號「STRAP SPRING FOR HEAT SINK CLIP ASSEMBLY
    」專利案及其部分內容中譯文。
  (二)引證案為一種電腦中央處理器散熱結構改良，依其申請專利
    範圍第1 項所載係「一種電腦中央處理器散熱結構改良，係
    包括：一風扇、一上蓋、一散熱片組及一下蓋所組成，其主
    要係將散熱片組以多數散熱片卡扣組合成，主要特徵在於：
    該散熱片於其上、下兩端近兩側處，分別垂直延伸突設有一
    組以上的卡扣部，卡扣部皆同向具有卡勾與卡槽，俾供各散
    熱片得以對應扣合；卡勾與卡槽組合形成一定之距離間隙，
    並構成溝槽狀氣流散熱區；其頂端之中段部位，即對應於風
    扇氣流口處，係呈下凹之弧形斷面；又散熱片底端中段部位
    與卡扣部同向折設有一之長片狀導熱鰭片，供組合時形成較
    大之散熱接觸面積者。」，足認引證案之技術特徵，乃在於
    該散熱片於其上、下兩端近兩側處，分別垂直延伸突設有一
    組以上的卡扣部，卡扣部皆同向具有卡勾與卡槽，俾供各散
    熱片得以對應扣合，卡勾與卡槽組合形成一定之距離間隙，
    並構成溝槽狀氣流散熱。然系爭案與引證案相較，就多數個
    榫接機構及榫椄缺口與榫椄部及凸緣之相互榫椄合之方式，
    其技術特徵並無不同；雖系爭案在於其邊緣形成有摺邊部分
    ，不同於引證案，惟此乃在於板片及榫接機構外觀形狀施以
    不同變化，未能增進功效，且為熟悉該項技術者所能輕易
    完成，難謂系爭案具進步性。
  (三)另系爭案第2 項僅就散熱片材質進一步界定；第3 項界定榫
    接機構之數量及其形狀；第5 、6 項係界定榫椄機構接合相
    對位置、對應數量及將摺邊彎曲成形者，均屬可輕易完成且
    未增進功效，不具進步性；又系爭案第4 項散熱片因榫椄所
    生間隙而形成流道者，亦已揭露於引證案申請專利範圍第1
    項，自亦不具進步性；綜上，系爭案之技術內容，乃運用申
    請前既有之技術或知識，而為熟習該項技術者所能輕易思及
    完成者，尚未具有功效之增進。
五、綜上所述，引證案足以證明系爭案有違反前揭專利法第98條
    第2 項之規定。從而，被告所為本件異議成立之處分，認事
    用法並無不合，訴願決定予以維持，亦無違誤，原告起訴請
    求撤銷訴願決定及原處分，為無理由，應予駁回。
據上論結，本件原告之訴為無理由，依行政訴訟法第218條、民
事訴訟法第385 條第1 項前段、行政訴訟法第98條第3 項前段，
判決如主文。
中    華    民    國    95    年    9     月    26    日
                     第七庭審判長法  官  黃  本  仁
                                 法  官  李  玉  卿
                                 法  官  黃  秋  鴻
上為正本係照原本作成。
如不服本判決，應於送達後20日內，向本院提出上訴狀並表明上
訴理由，如於本判決宣示後送達前提起上訴者，應於判決送達後
20日內補提上訴理由書（須按他造人數附繕本）。
中    華    民    國    95    年    9     月    26    日
                                 書記官  蘇  婉  婷


司法院資訊處製作；財團法人民間司法改革基金會備份。
